【裁判字號】    89,上易,2783
【裁判日期】    890531
【裁判案由】    違反著作權法
【裁判全文】
臺灣高等法院刑事判決                          八十九年度上易字第二七八三號
    上  訴  人
    即  被  告  中國社會行為研究社
    兼代表人    甲○○
    選任辯護人  吳麗雲
                謝天仁
右上訴人因違反著作權法案件，不服臺灣士林地方法院八十八年度易字第一四三七號
，中華民國八十九年五月三十一日第一審判決（起訴案號：臺灣士林地方法院檢察署
八十八年度偵續一字第十一號）提起上訴，本院判決如左：
    主  文
原判決撤銷。
甲○○、中國社會行為研究社均無罪。
    理  由
一、公訴意旨略以：被告甲○○係設於台北市○○路○段十巷三十六號社團法人中國
    社會行為研究社（下稱中研社）之理事長，為法人之代表人。緣該中研社創辦人
    劉培中曾於民國六十三年間在中華崑崙道苑大樓講道多場，並由其門人弟子予以
    錄音，錄製錄音帶，嗣劉培中之女兒即告訴人戊○○就此錄音內容，由其自己與
    委由姜祖雅聽誦翻譯文字，並予以分章段落，加註標點符號句讀，再對內容意旨
    做成標題，編輯成「劉師培中講道集成」，屬享有編輯著作權之語文著作，並於
    八十四年五月間出版。詎被告甲○○為執行中研社業務，竟未經告訴人戊○○之
    同意或授權重製，於八十五年六月間，以抄襲方式於中研社上址重製上開告訴人
    戊○○創作享有編輯著作權之「劉師培中講道集成」之著作內容，作為中研社出
    版「師尊講道集成」上下集之著作內容，並對外發行，侵害告訴人戊○○之著作
    財產權。嗣於八十五年八月二十七日，為告訴人戊○○之友人姜祖雅至中研社台
    中分社購買劉培中講道錄音帶時獲搭贈該書，而查悉上情，因認被告甲○○涉有
    著作權法第九十一條第一項前段重製他人著作罪嫌，被告中研社應依同法第一百
    零一條第一項規定科以罰金刑。
二、訊據被告甲○○堅決否認有何侵害告訴人戊○○著作權情事，辯稱：中研社創辦
    人劉培中前在中華崑崙道苑大樓講道，由其門人即中研社弟子予以錄音，錄製錄
    音帶，嗣劉培中將此錄音帶授權中研社整理以為流傳。中研社於六十七年三月二
    十六日第六屆第五次理監聯席會議時，即議決將劉培中講道錄音帶翻譯紀錄整理
    ，並將譯錄整理之講道紀錄編緝成書，是劉培中講道錄音帶之語文著作財產權係
    屬被告中研社所有，中研社自有將錄音帶編輯成著作之權利，劉培中之配偶己○○○及女兒戊○○對於上開錄音帶之語言著作財產權應無任何權利可言。又本件
    錄音帶早經丙○○聽誦，而整理作成手稿，交予中研社整理後印製成書以出版，
    告訴人戊○○之「劉師培中講道集成」係抄襲丙○○之手稿僅加以部分修改而成
    ，大部分內容均與丙○○之手稿相同，雖向內政部為著作權登記，惟並不具原創
    性，本身尤未取得任何著作權。又被告甲○○雖擔任中研社之理事長，惟僅交待
    丙○○之手稿與秘書長庚○○，對於「師尊講道集成」之製作編輯過程並未參與
    ，亦未過問，且在本案涉訟之前，從未見過告訴人戊○○之書籍，自不可能知悉
    是否有抄襲情事，尤無指示負責編輯之師兄弟抄襲之行為等情。
三、按犯罪事實應依證據認定之，無證據不得推定其犯罪事實；又不能證明被告犯罪
    者，應諭知無罪之判決，刑事訴訟法第一百五十四條、第三百零一條第一項分別
    定有明文。又事實之認定，應憑證據，如未能發現相當證據，或證據不足以證明
    ，自不能以推測或擬制之方法，為裁判基礎；再認定犯罪事實所憑之證據，雖不
    以直接證據為限，間接證據亦包括在內，然無論直接或間接證據，其為訴訟上之
    證明，須於通常一般之人均不致於有所懷疑，而得確信其為真實之程度者，始得
    據之為有罪之認定，倘其證明尚未達到此一程度，而有合理性懷疑之存在時，即
    無從為有罪之認定，有最高法院四十年台上字第八六號、七十六年台上字第四九
    八六號判例可資參照。
四、經查：
（一）被告甲○○雖身為被告中研社之理事長，中研社並於六十七年三月二十六日第
      六屆第五次理監聯席會議時，議決將劉培中講道錄音帶翻譯紀錄整理，將譯錄
      整理之講道紀錄編印成書，有內政部核備之該次會議紀錄影本在卷可稽（見一
      一二號偵查卷第四二、五一頁），被告甲○○且自承與庚○○向丙○○取得經
      整理後之劉培中講道錄音帶手稿，然後交由秘書長庚○○負責編印成書，惟辯
      稱其並未實際參與編輯，對於編輯中是否參考告訴人戊○○一書毫不知情。經
      質諸證人即中研社秘書長庚○○於原審證稱：「由丙○○師兄編輯，林編輯好
      後，我們取得林的手抄本，交給我們的秘書乙○○（已歿）主辦出書事宜」「
      （請詳細陳述書籍編輯過程？）由林取得手稿，再分給師兄聽錄音帶，聽錄音
      帶審查手抄本有無錯誤，之後將林手抄本印影本拿去打字，因送去打字時因印
      刷廠有部分不清楚，有師兄丁○○提供劉書影印本給秘書乙○○，：：：。丁○○提供書的事，我事後才知道的」「（師兄是何人？）沒有固定的人，如石
      龍，其餘人因時間久了不記得了」「（編書過程當時社裡及被告知道劉書否？
      ）我和被告均不曉得」「（編書過程中秘書處之權責如何劃分？）理事長和我
      均兼職，中間過程交由其他師兄做成」（見原審卷第一八五頁至第一八八頁）
      。又在本院證稱：「（如何編輯？）我們拿丙○○手稿影本交給周秘書，由他
      負責整理。「（是否拿到告訴人的書？）沒有。後來他們有說拿到影印本對照
      」「（八十四年整理錄音帶時有無告訴告訴人家？）師母知道」「（何人負責
      編輯？）我們手稿拿回後交給秘書整理。中間理事長都沒有參與編輯」（見本
      院卷第九二、九四頁）。
（二）證人丙○○證稱：其花費了約十年時間將劉培中的錄音帶內容寫下，並將之歸
      納、分類，撰寫目錄、眉批，因認屬中研社的東西，所以後來交給中研社的甲○○、庚○○出書（見一一二號偵查卷第三十頁反面至第三四頁、一六二號偵
      查卷第二六頁、一一號偵查卷第一二三頁、第一五五頁反面至第一五六頁、原
      審卷第一四五頁反面至第一四六頁反面、本院卷第九三至九四頁）。證人丁○○證稱：「我是中華崑崙仙宗道功研究會的幹事，和行為研究社是同一個地方
      ，我有向師兄弟借到戊○○的書，我和乙○○座位剛好在對面，我在看的時候
      他有向我借去看，我有借他看。」「我們師兄弟之間本來就流傳有丙○○的影
      印手抄本。行為研究社當時是乙○○在編製的」（見本院卷第八十九年十一月
      十六日訊問筆錄）。核與證人庚○○所稱交由秘書乙○○編輯事宜之情形相符
      ，而告訴人戊○○之「劉師培中講道集成」，係由丁○○提供與乙○○參考。
      足見被告甲○○為將上開錄音帶譯錄整理成書，有向丙○○取得手稿影本後，
      交付秘書處人員以進行編輯之情事。
（三）又證人石龍證稱：「（你有參與師書製作編輯？）我是參與校對，不是編輯，
      ：：：我聽錄音帶校對林之稿」「（有幾個人參與該工作？大家如何分工？）
      我不知道，我們沒有固定參與，沒有分工」「（你是聽那部分？有無分派特定
      錄音帶？）不是每人參與特定的一部分，以前在每星期六大家聚會，由秘書處
      提供錄音帶，由大家共同討論，我所校對是別人已打出之文字，只是看有無錯
      誤而已，我不是聽錄音帶來校對」「（師書原稿製作何來？你校對的對象是如
      何而來？）秘書處就是庚○○直接拿給我的，由我們聽錄音帶校對師書原稿，
      我沒有聽全部錄音帶，只有聽一部分，師書我是約略都看過，不是校對看特定
      部分，二本書都有約略看過」「（其他還有那些人參與師書編輯、製作？）還
      有其他監事參與，以前每個星期聚會時共同聽錄音帶，其他何人參與我不清楚
      」「（理事長甲○○有無參與本書製作？）沒有，他只是理事長，應該沒有參
      與」「（這本書眉批標題是何人下的？）我不知道」「我只是校對由他們打出
      來的稿，沒有做編輯工作，也沒聽錄音帶做編譯」（見原審卷第一四四頁至第
      一四五頁、第一四五頁正、反面）。而證人即劉培中之配偶己○○○於偵查中
      亦證稱：「（中國社會行為研究社地址時常在星期六下午於崑崙道院放錄音帶
      聽，妳是否知道？）知道，我也有去，是在八十五年間，我前後約去了半年左
      右，但本案發生後我就沒再去」「（聽時是否有配合那本書一起聽講？）是因
      聽不懂，才印製該書來看，而且當時錄音也不太清楚，去聽時尚未有那本書『
      上、下二冊是淺咖啡色』（提示師尊講道集成上、下二集與劉師培中講道集成
      二冊）辨別後是師尊講道集成才對，不是劉師培中講道集成」「（妳有無師尊
      講道集成上、下二冊書本？）有的，何時拿到已不清楚」「（有無劉師培中講
      道集成？）有的，是我女兒給我的，也是在八十五年給的，是在我拿到師尊講
      道集成之後，隔了約半年我女兒才給我」（見九二二二號偵查卷第十頁至第十
      三頁）。於本院復證稱：「（八十四、八十五年間中國社會行為研究社聽錄音
      帶你是否知情？）我知道，但是原因我不知道，我每個禮拜六都會到社裡，他
      們在聽錄音帶，我在旁邊」等情（見本院卷第一二五頁）。可見確有如庚○○
      所言，由社內師兄弟聽錄音帶校對手稿情事，且在己○○○去中研社時，亦曾
      見及校對情形，並於是時未看到以告訴人編輯之「劉師培中講道集成」為校對
      之參考。則被告甲○○除有交付丙○○之手稿影本於秘書長庚○○責由秘書處
      編輯外，實難遽為推斷其尚有交付告訴人戊○○之「劉師培中講道集成」或指
      示以該書為編輯之參考。至事後乙○○取得告訴人戊○○之「劉師培中講道集
      成」後，如何編輯成為「師尊講道集成」，係屬另事，究難令不知情之被告甲○○負責。
（四）另證人庚○○雖於原審證稱：「因送去打字時因印刷廠有部分不清楚，有師兄
      丁○○提供劉書印影本給秘書乙○○，再由秘書周交給印刷廠打字做參考，才
      會與劉書相同」「（周將書交給打字行究竟如何指示？）只是提供劉書給打字
      行參考用」云云（見原審卷第一八六、一八八頁）。雖將與告訴人該書相同部
      分，推由係因打字行作為打字參考，然何以在打字行拿到該書後，會捨中研社
      交付的原稿而選取其中部分以告訴人該書為本，且與一般打字行僅從事機械性
      質打字而不觸及任何選擇文字編輯之情形別，其此部分證詞固難以想像而未
      得盡信，惟亦無由憑此以謂被告甲○○在此過程中有何參與編輯而抄襲告訴人
      戊○○該書或知悉雷同仍予認可之情事。
（五）依上說明，既無從遽指被告甲○○有何實際參與編輯或知悉何以與告訴人戊○○所編輯「劉師培中講道集成」一書情事，自難以其係中研社社長即遽令負何
      違反著作權法罪責。另告訴人戊○○之該書是否抄襲丙○○之手稿或僅為部分
      修改而成，中研社是否取得劉培中之錄音帶翻譯編輯之權利等，均與被告甲○○是否違反著作權法之審認無關，自毋庸再加探究。
五、綜上所述，被告甲○○雖身為中研社之社長，然並未參與該書之編輯，亦無從證
    明有何指示以告訴人戊○○之書籍為參考之行為，此外查無其他積極證據足以證
    明其有何公訴意旨所指違反著作權法情事，自屬不能證明其犯罪。而被告中研社
    則因被告甲○○之犯罪不能證明，其起訴之應科罰金刑犯罪事實亦失所依附。至
    「師尊講道集成」是否另由被告中研社之其他人員或受雇人等編輯，而有違反著
    作權法之事實，被告中研社應否依該事實而科以罰金刑，已與本件之審究無關。
六、原審未詳予斟酌被告甲○○是否有參與編輯或知悉何以中研社所編輯發行之「師
    尊講道集成」與告訴人戊○○之「劉師培中講道集成」雷同，遽認被告甲○○以
    抄襲方式重製告訴人之著作內容，而為其有罪之判決，並將被告中研社科以罰金
    刑，自有未合。被告甲○○及中研社上訴否認犯罪，指摘原判決不當，為有理由
    ，自應由本院將原判決撤銷改判，依法均為無罪之諭知。
據上論斷，應依刑事訴訟法第三百六十九條第一項前段、第三百六十四條、第三百零
一條第一項，判決如主文。
本案經檢察官郭弘佑到庭執行職務。
中      華      民      國    九十      年      二      月     十六     日
                              臺灣高等法院刑事第十一庭
                                  審判長法  官  楊  照  男
                                        法  官  陳  炳  彰
                                        法  官  王  詠  寰
右正本證明與原本無異。
不得上訴。
                                        書記官  吳  素  雲
中      華      民      國    九十      年      二      月     十九     日


司法院資訊處製作；財團法人民間司法改革基金會備份。
